臺灣臺東地方法院刑事判決　　　　　　　100年度交訴字第1號
公　訴　人　臺灣臺東地方法院檢察署檢察官
被　　　告　吳明貴
上列被告因業務過失致死案件，經檢察官提起公訴（99年度偵字
第2176號），被告於準備程序中為有罪之陳述，經本院合議庭裁
定以簡式審判程序審理，判決如下：
    主  文
吳明貴從事業務之人，因業務上之過失致人於死，處有期徒刑拾
月。緩刑伍年，並應於緩刑期間內給付被害人家屬謝杰倫及謝健
三新臺幣拾萬元，給付方式為自民國壹佰年柒月起，按月於每
月貳拾捌日給付被害人家屬謝杰倫及謝健三新臺幣伍仟元，至清
償完畢為止，如有壹期不履行，視為全部到期。
    犯罪事實
一、吳明貴平日以務農為業，以經常駕駛拼裝車載運農事所需物
    品用具往返田間為其附隨業務，為從事駕駛業務之人，其未
    經考領合格之小型車普通駕駛執照或其他各級車類駕駛執照
    ，竟於民國99年8月25日上午，無駕駛執照而駕駛未經核准
    領用牌照之拼裝車外出，沿臺東縣臺東市○○路○段由北往
    南方向行駛，於同日上午8時許，行經臺東縣臺東市○○路○
    段765巷63號前之無號誌交岔路口時，原應注意於行車前應
    詳細檢查車輛之煞車系統是否確實有效，且行經無號誌之交
    岔路口，在未劃分幹、支線道而同為直行車時，左方車應暫
    停讓右方車先行，並應注意車前狀況，隨時採取必要之安全
    措施，而依當時天候為陰、日間自然光線，其所行經之上開
    柏油路面乾燥、無缺陷、無障礙物遮蔽視線、視距良好之環
    境，並無不能注意之情事，竟疏未注意及此，即貿然駕駛上
    開拼裝車穿越該無號誌之交岔路口，適蘇明雀無駕駛執照而
    騎乘車牌號碼315-HKR號重型機車，沿臺東縣臺東市○○路○
    段由西往東方向行駛至上開交叉路口，亦疏未注意行經無號
    誌之交岔路口，應減速慢行，作隨時停車之準備，貿然穿越
    該無號誌之交岔路口，吳明貴因該拼裝車煞車失靈而閃避不
    及，該拼裝車右前方正面撞擊蘇明雀所騎乘之機車左側，致
    蘇明雀人車倒地，受有左脛骨與腓骨幹開放性骨折併巨大撕
    裂傷併傷口感染、胸部挫傷併右側第九根至第十根肋骨骨折
    及左側第十根至第十二根肋骨、骨盆閉鎖性骨折、腰椎第一
    節至第四節脊椎橫突骨骨折等傷害，經送馬偕紀念醫院臺東
    分院（以下簡稱臺東馬偕醫院）急救，延至同年9月3日下午
    5時2分許，因敗血性休克不治死亡。吳明貴於肇事後，立即
    央請他人撥打電話報案，並停留在車禍現場等候警員前往處
    理，在有偵查權之警員發覺前，自行向現場處理警員當場承
    認為肇事車輛之駕駛人，並供明自己之年籍與肇事經過而接
    受裁判，始悉上情。
二、案經吳明貴自首暨蘇明雀之配偶謝健三訴由臺東縣警察局臺
    東分局報告臺灣臺東地方法院檢察署檢察官相驗後簽分偵查
    起訴。
    理  由
一、被告吳明貴所犯係死刑、無期徒刑或最輕本刑為3年以上有
    期徒刑以外之罪，亦非高等法院管轄之第一審案件，其於準
    備程序進行中，先就被訴事實為有罪之陳述，經本院告知簡
    式審判程序之旨，並聽取檢察官及被告之意見後，經合議庭
    裁定由受命法官獨任進行簡式審判程序，是依刑事訴訟法第
    273條之2規定，本件之證據調查，不受同法第159條第1項、
    第161條之2、第161條之3、第163條之1及第164條至第170條
    規定之限制，合先敘明。
二、認定犯罪事實所憑之證據及理由：
（一）上揭犯罪事實，迭據被告於警詢、偵查及本院審理中坦白
      承認（見相驗卷第6至9、18、43至44頁、偵卷第14頁及本
      院卷第53頁背面、第59頁背面、第61頁至第61頁背面），
      核與證人即被害人配偶謝健三於警詢及偵查中所指述被害
      人蘇明雀之受傷及死亡等情節大致相符（見相驗卷第10至
      13、38至39頁及偵卷第14頁），並有臺東縣警察局臺東分
      局道路交通事故現場圖、道路交通事故調查報告表（一）
      、（二）、道路交通事故談話紀錄表、道路交通事故當事
      人酒精測定紀錄表、道路交通事故肇事人自首情形紀錄表
      、刑案現場勘察採證報告暨所檢附之照片105張、肇事現
      場照片16張及車損照片8張等件在卷可資佐證（見相驗卷
      第15至19、21、25至36、66至87頁）。而被害人確因本件
      車禍致受有左脛骨與腓骨幹開放性骨折併巨大撕裂傷併傷
      口感染、胸部挫傷併右側第九根至第十根肋骨骨折及左側
      第十根至第十二根肋骨、骨盆閉鎖性骨折、腰椎第一節至
      第四節脊椎橫突骨骨折等傷害，經送臺東馬偕醫院急救，
      延至同年9月3日下午5時2分許，因敗血性休克不治死亡之
      事實，亦有馬偕紀念醫院臺東分院99年9月4日乙種診斷證
      明書在卷可稽（見相驗卷第41頁），復經臺灣臺東地方法
      院檢察署檢察官督同檢驗員相驗並鑑定死因，製有相驗筆
      錄、臺灣臺東地方法院檢察署檢驗報告書、相驗屍體證明
      書及相驗照片37張等件附卷為憑（見相驗卷第37至40、46
      至56、58至65頁），足徵被告上開任意性自白與事實相符
      ，應堪採信。
（二）按道路交通安全規則第50條第1項所規範須經考驗合格，
      領取駕駛執照始得駕駛之「汽車」，依同規則第2條第1項
      第1款規定，係指「在道路上不依軌道或電力架線而以原
      動機行駛之車輛（包括機器腳踏車）」而言；次按臺灣省
      農耕機管理辦法所稱農耕機如下：一、農用曳引機，係指
      雙軸三輪以上之輪式曳引機或裝有履帶式曳引機或其他由
      駕駛員乘坐操縱之曳引機而言。二、動力耕耘機，係指單
      軸雙輪式耕耘機，耕作時，由駕駛員徒步操縱，配裝拖車
      ，由駕駛員乘坐操縱之動力耕耘機而言，廢止前臺灣省農
      耕機管理辦法第3條定有明文。準此，農用拼裝車非屬該
      辦法所稱農耕機。經查，被告所駕駛之拼裝車，係以動力
      機械發動，且其外觀性能與一般貨車相差無幾，核與非常
      用於道路行駛之農耕機不同，此有該車外觀照片10張在卷
      為憑（見相驗卷第29至30、33、77頁），是被告所駕駛常
      用於道路行駛之車輛雖係未經列管無使用牌照證之拼裝車
      ，核屬道路交通安全規則第2條第1項第1款所稱汽車之範
      疇。復按刑法上之過失，其過失行為與結果間，在客觀上
      有相當因果關係始得成立。所謂相當因果關係，係指依經
      驗法則，綜合行為當時所存在之一切事實，為客觀之事後
      審查，認為在一般情形下，有此環境、有此行為之同一條
      件，均可發生同一之結果者，則該條件即為發生結果之相
      當條件，行為與結果即有相當之因果關係。反之，若在一
      般情形下，有此同一條件存在，而依客觀之審查，認為不
      必皆發生此結果者，則該條件與結果不相當，不過為偶然
      之事實而已，其行為與結果間即無相當因果關係；過失責
      任之有無，應以行為人之懈怠或疏虞與結果之發生，有無
      相當因果關係為斷，所謂相當因果關係，即以所生之結果
      觀察，認為確因某項因素而惹起，又從因素觀察，認為足
      以發生此項結果，始克當之（最高法院76年臺上字第192
      號及58年臺上字第404號判例可資參照）。另按拼裝車輛
      未經核准領用牌證行駛，禁止其行駛，道路交通管理處罰
      條例第12條第1項第2款定有明文；再按行車前應注意檢查
      煞車是否確實有效；又汽車行經無號誌之交岔路口，在未
      劃分幹、支線道而同為直行車時，左方車應暫停讓右方車
      先行；又汽車行駛時，駕駛人應注意車前狀況，並隨時採
      取必要之安全措施，道路交通安全規則第89條第1項第1款
      、第102條第1項第2款、第94條第3項分別訂有明文。經查
      ，被告既為思慮健全且具一般社會智識經驗之成年人，是
      其於上揭時間、地點駕駛拼裝車前往田間工作之際，自應
      遵守上揭道路交通安全規則之規定，而本件交通事故發生
      當時天候為陰，日間自然光線，其所行經之上開柏油路面
      乾燥、無缺陷、無障礙物遮蔽視線、視距良好，此有上開
      道路交通事故調查報告表（一）、（二）各1份在卷可憑
      （見相驗卷第16至17頁）；況被告當時駕車行經之路段係
      屬無號誌之交岔路口，尤應提高警覺，是依當時被告之主
      觀意識認知及客觀行車環境，並無使被告不能注意遵循上
      開道路交通安全規則之特殊情事。然其於應注意、能注意
      情況下，竟疏未注意遵守上開道路交通安全規則之規定，
      足證其就本件車禍事故之發生顯有過失無訛。至被害人騎
      乘上開重型機車行經該處時，雖亦疏未注意行經無號誌之
      交岔路口，應減速慢行，作隨時停車之準備，貿然穿越該
      無號誌之交岔路口，亦有過失，惟本件車禍既因被告上開
      過失行為所併合肇致，被告仍無從解免其過失罪責。再本
      件車禍經送臺灣省花東區車輛行車事故鑑定委員會鑑定之
      結果，亦認：（一）被告駕駛拼裝車行經無號誌之交岔路
      口時，左方車未暫停讓右方車先行，為肇事主因；（二）
      被害人駕駛重型機車行經無號誌之交岔路口，未減速慢行
      ，作隨時停車之準備，為肇事次因等情，此有臺灣省花東
      區車輛行車事故鑑定委員會100年5月27日花東鑑字第1006
      100810號函所檢附之鑑定意見書在卷為憑（見本院卷第39
      至42頁），益見被告就本件車禍事故之發生顯有過失無訛
      。又被告因其過失肇事行為，對於騎車行經上開肇事路段
      之被害人，已製造法所不容許之風險，且該風險在具體事
      件歷程中實現，而導致被害人死亡之客觀結果之發生，且
      查無其他獨立之自然原因或第三者之介入，該死亡結果顯
      可歸責於被告，是被告之過失肇事行為與被害人之死亡結
      果間，具有相當因果關係，被告自應就其過失行為負責。
      綜上所述，本件事證明確，被告犯行洵堪認定，應依法論
      科。
三、論罪科刑部分：
（一）按刑法上所謂業務，係指個人基於其社會地位繼續反覆所
      執行之事務，包括主要業務及其附隨之準備工作與輔助事
      務在內。此項附隨之事務，須與其主要業務有直接、密切
      之關係者，始可包含在業務概念中，而認其屬業務之範圍
      （最高法院89年臺上字第8075號判例可資參照）。次按刑
      法上所謂業務係指以反覆同種類之行為為目的之社會活動
      而言，至於其報酬之有無，是否以營利為目的，均非所問
      ，祇須其具有反覆繼續性，即足當之；又從事業務之人，
      對於一定危險之認識能力較一般常人為高，故法律上課以
      較高之注意義務，換言之，其避免發生一定危險之期待可
      能性亦較常人為高，故其違反注意義務之可責性自亦較重
      ，是行為人如為職業駕駛人或以駕駛為其附隨業務，不問
      其駕駛目的為何，亦不問其駕駛時間是否係下班後或所駕
      駛之車輛是否為營業車輛，均不能改變其應有之注意義務
      ，故其駕駛行為均不失為業務上行為之性質，亦不影響其
      以駕駛為主要或附隨業務之認定（最高法院75年臺上字第
      1685號判例、89年度臺上字第5002號判決、96年度臺上字
      第6147號判決、臺灣高等法院暨所屬法院91年法律座談會
      刑事類提案第8號研討結果可資參照）。經查，被告平日
      以務農為業，其主要業務係從事農作物之種植、生產、管
      理、販賣等工作，並經常駕駛拼裝車載運農事所需物品用
      具往返耕種田間，以執行與其種植農作物有直接、密切關
      係之準備工作或輔助行為，而非單純以拼裝車作為其往返
      耕種田間之交通工具等情，業經被告供明在卷（見相驗卷
      第43頁、本院卷第61頁），揆諸上開說明，堪認被告係以
      駕駛拼裝車載運農事所需物品用具往返耕種田間為其附隨
      業務，為從事駕駛業務之人，是被告自應負較高之注意義
      務，其於執行駕駛拼裝車業務時，因過失肇事致被害人死
      亡，核其所為，係犯刑法第276條第2項之業務過失致人於
      死罪。
（二）次按汽車駕駛人，無駕駛執照駕車、酒醉駕車、吸食毒品
      或迷幻藥駕車、行駛人行道或行經行人穿越道不依規定讓
      行人優先通行，因而致人受傷或死亡，依法應負刑事責任
      者，加重其刑至二分之一，道路交通管理處罰條例第86條
      第1項定有明文。復按汽車駕駛執照乃駕駛汽車之許可憑
      證，而公路監理機關核發駕駛執照，端以駕駛人之駕駛技
      術及交通安全規則知識為依據，倘若駕駛人未領有駕駛執
      照，卻仍駕駛以原動機為動力而不得領用牌照之拼裝車輛
      行駛在道路上，自仍屬同條例第86條第1項所稱汽車駕駛
      人無駕駛執照駕車之情形（最高法院87年度臺上字第3587
      號判決亦同此意旨）。經查，被告所駕駛之拼裝車，核屬
      道路交通安全規則第2條第1項第1款所稱汽車之範疇，已
      如上述，則被告自應考領適當之汽車駕駛執照，始得駕駛
      車輛行駛於道路，然其未曾考領小型車普通駕駛執照或其
      他各級車類之駕駛執照，猶駕駛該拼裝車輛肇事致人死亡
      乙情，亦經被告供明在卷（見本院卷第61頁），並有公路
      監理電子閘門被告證號查詢機車駕駛人、汽車駕駛人資料
      各1紙在卷為憑（見本院卷第17至18頁），應依道路交通
      管理處罰條例第86條第1項之規定，加重其刑，公訴意旨
      漏未適用上開規定，核屬疏漏，應予更正。
（三）另按刑法第62條前段規定之自首，係以對於未發覺之犯罪
      ，在有偵查犯罪職權之公務員知悉犯罪事實及犯人之前，
      向職司犯罪偵查之公務員坦承犯行，並接受法院之裁判而
      言，不以言明「自首」並「願受裁判」為必要，且不以先
      自向該公務員告知為必要，即受追問時，告知其犯罪仍不
      失為自首。至於嗣後雖就責任事由有所辯解，乃辯護權之
      行使，不能據此即認其先前之自首失其效力（最高法院63
      年臺上字第1101號判例、96年度臺上字第7112號及98年度
      臺上字第2988號判決可資參照）。查被告於肇事後，立即
      央請他人撥打電話報案，並停留在車禍現場等候警員前往
      處理，在有偵查權之警員發覺前，自行向現場處理警員當
      場承認為肇事車輛之駕駛人，並供明自己之年籍與肇事經
      過而接受刑責調查等情，業經被告陳明在卷（見相驗卷第
      18頁），並有臺東縣警察局臺東分局交通事故處理小組警
      員李坤明所製作之自首情形紀錄表1紙在卷為憑（見相驗
      卷第21頁）；再觀諸被告上開警詢筆錄所載內容，其於警
      詢時顯非出於外在情勢所迫而自首，復查無其他足認其於
      上開自首之際，即有再犯其他犯罪之謀議或意圖，而係基
      於預期邀獲必減寬典之狡黠心態為自首之積極事證可供審
      酌，爰依刑法第62條前段之規定，減輕其刑，並依法先加
      後減之。
（四）爰審酌被告未經交通部以車輛型式安全及品質一致性審驗
      之方式審驗合格，核發車輛型式安全審驗合格證明文件，
      再由公路監理機關依相關規定登記檢驗合格後，辦理車輛
      發照，即駕駛拼裝車在公路上行駛，復因疏未遵守交通規
      則之過失行為，造成被害人死亡之悲劇，被害人家屬之心
      理亦因之遭受嚴重創傷，內心之悲痛與遺憾，經久難以平
      息、彌補，犯罪所生危害甚鉅，惟念及其於犯後尚能坦承
      犯行，並與被害人家屬謝杰倫及謝健三達成民事和解，和
      解內容為被告願給付被害人家屬新臺幣（下同）300,000
      元，並自100年7月28日起，按月於每月28日給付5,000元
      ，至全部清償完畢之日止，如有一期逾期未給付，視為全
      部到期，被害人家屬等亦均表明願意原諒被告，且不願再
      追究被告之刑責，業經被害人家屬等於本院準備程序中到
      庭陳稱明確（見本院卷第53頁背面），並有和解筆錄1紙
      在卷可參（見本院卷第63頁），態度尚可，兼衡酌其品性
      素行、肇事情節、過失程度、被害人本身亦與有過失、被
      告以務農為業，生活狀況不佳、教育程度為國小畢業等一
      切情狀，量處如主文所示之刑。
（五）再按刑法第74條第2項第3款既規定法院為緩刑宣告時，得
      命犯罪行為人向被害人支付相當數額之財產或非財產上之
      損害賠償，則不論在民事法律關係上，被害人是否對被告
      已取得具有（或者不具有）既判力之執行名義，依刑法上
      開規定，法院均得於刑事判決之緩刑宣告中，命被告向被
      害人給付損害賠償，倘被告嗣後違反此項緩刑宣告之負擔
      情節重大，足認原宣告之緩刑難收其預期效果，而有執行
      刑罰之必要者，依刑法第75條之1第1項第4款規定，尚得
      撤銷其緩刑宣告。至於刑事判決緩刑宣告中諭知被告應給
      付損害賠償部分，依刑法第74條第4項規定，得為民事強
      制執行名義，使刑事判決緩刑宣告之負擔部分，具有民事
      執行力，因而肇生此民事執行名義是否與其他執行名義之
      既判力相違背之民事法律問題，原不妨礙刑事法院依刑法
      上揭規定，在宣告緩刑並對被告下命負擔之權限，及嗣後
      因負擔不履行而依法撤銷緩刑宣告之權限（臺灣高等法院
      暨所屬法院97年法律座談會刑事類提案第4號研討結果可
      資參照）。經查，被告曾於91年間因酒後駕車犯公共危險
      案件，經本院以91年度交易字第9號判決判處有期徒刑3月
      確定，而於91年11月25日執行完畢，其前因故意犯罪受有
      期徒刑以上刑之宣告，於執行完畢後5年以內，未曾因故
      意犯罪受有期徒刑以上刑之宣告，此有臺灣高等法院被告
      前案紀錄表附卷可稽，其因過失行為致罹刑典，惟於犯後
      業已坦承犯行，深具悔意，並與被害人家屬等達成民事和
      解，願意賠償被害人家屬等所受之損害，復經被害人家屬
      等於本院準備程序中表明願意原諒被告，且不願再追究被
      告之刑責，已如上述，是其經此偵審程序及科刑判決後，
      當能知警惕而無再犯之虞，本院因認上開宣告之刑以暫不
      執行為適當，爰依刑法第74條第1項第2款之規定宣告緩刑
      5年；復斟酌被告之犯罪情節，為彌補被害人家屬等所受
      損害，確保和解條件之履行，另依刑法第74條第2項第3款
      之規定，命被告應依與被害人家屬謝杰倫及謝健三間達成
      之和解條件，給付被害人家屬謝杰倫及謝健三300,000元
      ，給付方式如下：自100年7月28日起，按月於每月28日給
      付5,000元，至全部清償完畢之日止，如有一期逾期未給
      付，視為全部到期，以啟自新。至被告違反上開本院所定
      負擔情節重大，足認原宣告之緩刑難收其預期效果，而有
      執行刑罰之必要者，依刑法第75條之1第1項第4款之規定
      ，得撤銷其緩刑宣告，附此敘明。
據上論斷，應依刑事訴訟法第273條之1第1項、第299條第1項前
段，刑法第276條第2項、第74條第1項第2款、第2項第3款、第62
條前段，道路交通管理處罰條例第86條第1項，刑法施行法第1條
之1第1項、第2項前段，判決如主文。
本案經檢察官林嘉宏到庭執行職務。
中    華    民    國   100    年    7     月    7     日
                  交通法庭  法  官  彭凱璐
以上正本證明與原本無異。
如不服本判決應於收受送達後10日內向本院提出上訴書狀，並應
敘述具體理由；其未敘述上訴理由者，應於上訴期間屆滿後20日
內向本院補提理由書（均須按他造當事人之人數附繕本）。「切
勿逕送上級法院」。告訴人或被害人對於本判決如有不服，請書
具不服之理由狀，請求檢察官上訴者，其上訴期間之計算係以檢
察官收受判決正本之日期為準。
                            書記官  陳憶萱
中    華    民    國   100    年    7     月    7     日
附錄論罪科刑法條：
中華民國刑法第276條
因過失致人於死者，處2年以下有期徒刑、拘役或2千元以下罰金
。
從事業務之人，因業務上之過失犯前項之罪者，處5年以下有期
徒刑或拘役，得併科3千元以下罰金。